臺灣花蓮地方法院民事判決
                                        109年度建字第6號
原      告  永曄營造有限公司

法定代理人  吳滿婷
訴訟代理人  吳順龍律師
            黃佩成律師
被      告  花蓮縣政府

法定代理人  徐榛蔚
訴訟代理人  鄭慶龍
            李悅瑞
            侯廷  
上列當事人間請求給付承攬報酬等事件，本院於民國110年11月3
0日言詞辯論終結，判決如下：
    主      文
被告應給付原告新臺幣274,272元，及自民國109年1月9日起至清
償日止，按年息5%計算之利息。
原告其餘之訴駁回。
訴訟費用由被告負擔十分之一，餘由原告負擔。
本判決第一項於原告以新臺幣90,000元為被告供擔保後，得假執
行；但被告如以新臺幣274,272元為原告預供擔保，得免為假執
行。
原告其餘假執行之聲請駁回。
    事實及理由
一、原告主張：
  ㈠被告機關於民國106年11月14日辦理公開招標，並由伊以新臺
    幣（下同）480萬元整標得「106年度花蓮市○○街○○○○○○○○○
    路○○○路○○○○○○○○○○○○○○號：（106）府建下契字第010號工
    程契約」（下稱系爭契約)，並經被告機關於106年11月23日
    簽奉同意決標廠商為伊。系爭工程於106年12月18日開工，
    按系爭契約第7條約定之履約期限為約定自機關通知日起150
    日曆天完工，後於107年間，伊領有第一期工程款1,855,067
    元（此為實付價款，是為應付估驗價款1,952,702元之95%）
    。伊於107年5月8日向被告機關申報竣工，並有被告機關同
    年6月20日初驗合格之紀錄可考。詎被告機關竟遲遲不付後
    續之尾款2,944,933元(計算式：4,800,000元-1,855,067元＝
    2,944,933元)，爰依系爭契約及民法第490條、第505條、第
    227條之2、第179條等規定提起本件訴訟。
  ㈡依系爭契約之「施工補充說明書」之「三.自由街箱涵清疏工
    程說明」載明：「㈠工程內容為辦理自由街之雨水下水道箱
    涵清疏及甲方認為有必要清疏範圍，清疏內容含淤泥砂、垃
    圾及雜物等清除並運至乙方自行處理運至合法棄土場，乙方
    並須提供相關棄土證明文件及三聯單為驗收憑據。施工位置
    詳設計圖說，施工所需相關設備由乙方(承商)自備。」等旨
    。顯見驗收憑據為棄土證明文件及三聯單，然根本未要求必
    須提出垃圾場收費憑證。益見系爭工程係著重於清疏，使下
    水道暢通，廠商再依清淤之具體內容物決定如何處理方式，
    若為淤泥則運至合法棄土場、若為垃圾則運至垃圾場。再依
    系爭契約第9條施工管理第（廿三）營建土石方之處理：「
    廠商應運送合法土石方資源堆置場或向合法土石方資源堆置
    場借土（機關於招標文件中擇一建議之合法土資場或借土區
    ）…。」等旨，更見契約僅係要求將土石方運送至合法之土
    資場即可。本件因為系爭清淤工程後續開挖後，均為土石方
    （淤泥沉積），伊爰依本條項規定送交威神企業有限公司，
    並無任何不當。系爭工程總價為480萬元，工期為150個日曆
    天，並於106年12月18日開工，伊後於107年5月8日申報竣工
    ，經被告機關於同年6月20日初驗合格，後續係因被告機關
    之政風處持不同意見認為必須檢附垃圾場收費證明方能驗收
    完成；復於伊施工之際，被告機關亦有至現場檢視，今被告
    機關於契約履約之際與初驗之際，均無任何意見，足見伊並
    無任何不當，然後續僅係因被告機關政風處持不同意見認為
    必須檢附垃圾場收費單據方能同意驗收合格，此部分明顯不
    合理，蓋伊已完成履約，又將淤積物送交合法棄土場處理，
    根本無可能再將該等淤積物另行送交垃圾場，被告機關後續
    此等要求，豈不強人所難。
  ㈢且依系爭契約後附之圖說表格，載明：A箱涵總積淤「土方量
    」313.81、B箱涵總積淤「土方量」313.25、C箱涵總積淤「
    土方量」381.11、D箱涵總積淤「土方量」352.78，上開四
    個箱涵數量總計1,361米立方等旨，可知被告機關在締約之
    際已然知悉：A、B、C、D四個箱涵總積淤之「土方量」為1,
    361米立方，從而，被告經過評估四個箱涵之沉積物多數為
    土方並同意以上開金額由永曄公司承攬，再執土石方與垃圾
    之收費計價不同，要求永曄公司必須減價收受。甚者，僅憑
    被告所謂：曾發函通知伊將垃圾場處理費改為土資場處理費
    辦理議價云云，更可證明系爭契約根本未約定就土石方、淤
    泥等必須要送交垃圾場處理乙節。而所謂的「議價」，必也
    雙方有所合意共識，更無從由被告片面決定之。就契約精神
    而言，系爭契約既名為「106年度花蓮市自由街箱涵清疏工
    程（重慶路至南濱路）」，而依系爭契約之「施工補充說明
    書」載明：「三.自由街箱涵清疏工程…(五)計價與驗收…2.
    本案採清理長度M計價，承包商應依相關規定進行污泥清理
    做作業，其中包含清理方式、施工中擋水設備、污泥瀝乾處
    置、瀝乾場地租用以及污泥運棄、最終處置等相關費用均含
    於計價項目內，承包商不得要求額外計價。」等旨，顯見若
    有增加清理之費用，承包商不得要求額外計價。同理可證，
    今系爭工程僅係因挖掘物多為淤泥、垃圾僅在少數，伊因此
    無須負擔相關垃圾場之收費，被告機關豈能徒憑己意，逕為
    主張必須扣除較為高昂之垃圾場處理費。若被告機關此等主
    張可採，幾近等同宣示：增加支出費用之不利益由承包商自
    行吸收、減少支出費用之利益由政府獲利等情，此等看法，
    未免有失公允。
  ㈣另系爭契約未要求運送至垃圾場，且由施工補充說明第三條
    約定，可運送至合法棄土場且僅需提供棄土證明及三聯單為
    驗收憑證，並無要求垃圾場之收費憑證。另依系爭契約第13
    頁第23項，議價前提是必須簽約時被告機關有指定哪家土資
    場，但本件簽約時被告並無指定單位，故依系爭契約及施工
    補充說明書送至合法棄土場就沒有問題。另依原證六的圖說
    表格在簽立契約時已經有載明總淤積之土方量，並以土方量
    估算清運的面積，且工程名稱的全文是「箱涵清淤工程」根
    本沒有限定是垃圾或土方。另單價分析表並未列土資場收費
    ，反而在下項再列淤泥及廢棄物運費，故伊主張就算是淤泥
    ，被告也要以垃圾場收費之計價方式付費，足見被告當時確
    實是以清運數量做為計價標準。且契約本文約定，伊可以送
    到合法的土資場。
  ㈤聲明：被告應給付原告2,333,899元，並自起訴狀繕本送達翌
    日起至清償日止，按年息5%計算之利息；原告願供擔保，請
    准告假執行。
二、被告則以：
  ㈠系爭工程於106年12月18日開工，原告於107年5月8日申報峻
    工，伊依約於同年6月20日上午10時辦理初驗，初驗紀錄雖
    謂：「竣工書面文件資料審查情形如下：箱涵淤積清理（含
    脫水瀝乾及運棄），尚符圖說規範」，然至伊簽辦正式驗收
    時，經伊之監驗單位發現，原告未檢附將箱涵淤積之棄土送
    往垃圾場之收費證明，而係檢附威神企業有限公司所設土資
    場之進場證明。因此，伊未對於箱涵淤積清理（含脫水瀝乾
    及清運）工項正式驗收，而係以同年9月12日府建下字第107
    0182702號函請原告依約提出垃圾場之收費證明，惟原告至
    今仍未提出，僅以107年9月19日永曄營字第1070918-05號函
    覆伊已繳交合法棄土場，可見原告未依約將清運之砂石運至
    垃圾場。按系爭工程計價之單價分析表：「工作項目：箱涵
    淤積清理（含脫水瀝乾及運棄）；工料名稱：垃圾場收費；
    單位：公噸（T）；數量：1；單價：1523.92元；複價：152
    3.92元；編碼：Z0000000000。」可知系爭契約原定棄土內
    含許多廢棄物，不應由土資場收受，而應運至垃圾場處理，
    始編列垃圾場之處理費每公噸1523.92元。惟原告明知依契
    約應運至垃圾場處理棄土，卻仍自行將棄土送往土資場以B2
    類處理，則按花蓮縣餘土處理、管理費及營運保證費用標準
    表，B1-B4類餘土處理費，僅每立方公尺新臺幣80元，不當
    獲利每公噸1476.86元【計算式：1523.92-80÷1.7公噸/立方
    公尺(砂石約略密度)≒1476.86元(算至小數點後第二位)】。
    依系爭契約第9條第23款約定，廠商如自覓符合契約之合法
    土資場，應依契約變更經機關同意並扣除節省費用價差，伊
    於同年11月1日曾發函通知原告針對垃圾場處理費改為土資
    場處理費辦理議價，惟原告置若罔聞，議價當日並不到場，
    伊僅得先就其餘工項部分辦理結算，並依上開規定，逕為扣
    減垃圾場處理費之價金，並無違誤，原告僅空泛指稱伊未給
    付尾款2,944,933元，並不可採。綜上，依系爭契約第5條規
    定及第9條第23款，原告對於其未實際支出之垃圾場處理費
    並無請求權，自不得請求給付承攬報酬，亦不合致不當得利
    請求權之要件。
  ㈡另雖有約定可送至土資場，但預算書編列的是垃圾場的收費
    ，故兩造約定時是合意原告要將清出的淤泥送到垃圾場，上
    開預算書也包含在招標文件內。預算書就是指契約文件，即
    答辯狀乙證四第二頁的單價分析表，其中有編列垃圾場收費
    的計價分式，若將單價分析表拉入考量，雙方即是約定將清
    出之淤泥送往垃圾場處理。之所以發函議價，是因為單價分
    析表沒有土資場的費用，故請原告重新議價。原告雖然有將
    剩餘土石方送至土資場，但是契約中單價分析表內並沒有編
    列土資場的費用，故原告應與伊議價編列土資場工項費用，
    而非逕認垃圾場處理費即為土資場費。又原證六數量確實是
    土方量沒有錯，但即便如此，還是必須就契約整體觀之，即
    既然單價分析表編列垃圾處理費，兩造自合意認為箱涵淤積
    之土方數量需以垃圾處理，而非以剩餘土石方的方式處理，
    縱要以剩餘土石方之方式處理，應另列土資場處理費等語，
    資為抗辯。
  ㈢並聲明：原告之訴及假執行之聲請均駁回；如受不利判決，
    願供擔保請准宣告免為假執行。
三、本院之判斷：
  ㈠系爭契約就剩餘土石方之處理方式，未生契約變更之效力：
  ⒈按民事訴訟如係由原告主張權利者，應先由原告負舉證之責
    ，若原告先不能舉證，以證實自己主張之事實為真實，則被
    告就其抗辯事實即令不能舉證，或其所舉證據尚有疵累，亦
    應駁回原告之請求（最高法院17年上字第917號判例參照）
    ；次按機關於必要時得於契約所約定之範圍內通知廠商變更
    契約（含新增項目），廠商於接獲通知後應向機關提出契約
    標的、價金、履約期限、付款期程或其他契約內容需變更之
    相關文件。…機關於接受廠商所提出須變更之事項前即請求
    廠商先行施作或供應其後未依原通知辦理契約變更或僅部分
    辦理者，應補償廠商所增加之必要費用。…契約之變更，非
    經機關及廠商雙方合意，做成書面記錄，並簽名或蓋章者，
    無效，系爭契約第20條第1、3、9項亦有明文（卷49至50頁
    ）。
  ⒉原告雖主張履約過程中曾於106年12月20日函文被告並檢附「
    剩餘土石方棄運計畫書」、「既有箱涵清淤計畫書」等書面
    (卷385頁至445頁)，明載將淤泥、土石方運至合法土資場處
    理，並經被告以106年12月26日府建下字第1060247055號函
    復同意備查在案（卷386頁），從未要求原告將該等土石方
    運至垃圾場處理，應按原訂「垃圾場收費」每立方公尺1,52
    3.92元計算工程款云云；經查，系爭契約第9條第23款明訂
    ：「營建土石方之處理：廠商應運送合法土石方資源堆置場
    或向合法土方資源堆置場借土，或於不影響履約、不重複計
    價、不提高契約價金及扣除節省費用價差之前提下，自覓符
    合契約及相關法規要求之合法土資場或借土區，依契約變更
    程序經機關同意後辦理」（卷35頁），參以系爭工程單價分
    析表詳載：「工作項目：箱涵淤積清理（含脫水瀝乾及運棄
    ）；工料名稱：垃圾場收費；單位：公噸（T）；數量：1；
    單價：1523.92元；複價：1523.92元；編碼：Z0000000000
    」（卷96頁），可知系爭契約業已慮及棄土內恐含許多廢棄
    物，不應由土資場收受，而應運至垃圾場處理，始編列垃圾
    場之處理費每公噸1523.92元，又依上開約定，原告雖得在
    扣除節省費用價差之前提下，將營建剩餘土石方運送合法土
    方資源堆置場或向合法土方資源堆置場處理，然單價分析表
    內並未編列土資場之費用，故原告應與被告議價編列土資場
    工項費用，即原告應依契約變更程序經被告同意後辦理，而
    被告曾於107年11月1日發函通知原告針對垃圾場處理費改為
    土資場處理費辦理議價，此有被告該日府建下字第10702185
    60號函可佐（卷305頁），惟原告並未依上開函文到場議價
    ，要與系爭契約第20條第1、3、9項關於契約變更之要件未
    合，則原告既未依約將淤泥、土石方運至垃圾場處理，復未
    與原告就上開部分達成契約變更之合意，自不得逕認垃圾場
    處理費即為土資場費而為其主張，被告自得依上開規定扣減
    垃圾場處理費之價金。
  ㈡按花蓮縣營建工程剩餘土石方管理自治條例附表四花蓮縣餘
    土處理、管理費及營運保證費用標準表第1點規定:「餘土進
    入收容處理場所之各類收費，不得超過下列標準：㈠B1-B4類
    ：每立方公尺80元。」（卷383至384、497頁），本件箱涵
    淤清理(含脫水立桿及清運棄)工項所清出之餘土核屬B2-2類
    土質，有訴外人威神企業有限公司（土資場）107年5月30日
    威神處字第000000000號營建剩餘土石方進場完成證明書可
    按(卷289頁)，故就此工項清出之淤土應以每立方公尺80元
    計算，而原告實際施作之數量為1,362立方公尺，是原告就
    辦理剩餘土石方棄運之工作，自得請求被告給付108,960元
    （計算式：80元×1,362立方公尺＝108,960元)，逾此範圍之
    請求，即屬無據。
　㈢至工作項目「箱涵淤積清理(含脫水立桿及清運棄)」單價分
    析表，其中原訂有「垃圾場收費」項目，單位：T、數量：1
    .00、單價：1,523.92、複價：1523.92（卷96頁），因原告
    未依約將清理出之棄土運至垃圾場處理，自不得以該項目計
    費，而應自前揭工作項目中扣除「垃圾場收費」項目之價金
    ，經扣除後，與「推土機，60-69KW」等「箱涵清淤清理(含
    脫水立桿及運棄)」工作項目項下之其他工料合計複價，每M
    單位計474元（計算式：1997.5－1523.92＝473.58，元以下四
    捨五入，以下同）。而原告就箱涵淤積清理(含脫水立桿及
    清運棄)項目所施作之數量為1,600公尺，此為兩造所不爭執
    ，以該項目之單價每公尺474元計算，原告就本工項得請求
    被告給付之金額為758,400元（計算式：1,600×474＝758,400
    元，被告誤繕為785,400，卷474頁）。
  ㈣依系爭契約之約定，按原告之實作數量計算，被告僅有274,2
    72元未给付予原告：
  ⒈本件工程詳細價目表（卷94頁）項次一發包工程費之工作費
    各項金額為：「箱涵淤積清理(含脫水立桿及清運棄)」費用
    758,400元、「2mm厚熱拌塑膠標線」38,000元、熱拌再生青
    混凝土」760,800元、「AC路面刨除及廢料運棄」130,200元
    、「黏(透)層」63,000元、「土石方運棄」108,960元,合計
    1,859,360元。
  ⒉本件工程詳細價目表（卷94頁）項次二發包工程費之雜項工
    程中各項金額為：「施工測量及放樣費」9,143元、「交通
    安全設施維持費(含既有施工道路維護費)」30,195元、「祛
    水,開挖面內排水費」13,410元、「工程告示牌(120cmx75cm
    )」2,972元，合計55,720元。
  ⒊本件工程詳細價目表（卷95頁）項次三品質管制作業費，依
    系爭契約總表[契約]規定所示，為「品質管制作業費(約壹.
    一~壹.二)×1.5%，本項應以壹.一發包工程費工作費與壹.二
    發包工程費雜項工程金額合計乘以1.5%算，經計算為28,726
    元〔計算式:(1,859,360元＋55,720元)×1.5%=28,726.2元〕。
  ⒋本件工程詳細價目表（卷95頁）項次四勞工安全衛生管理費
    ，依系爭契約總表[契約]規定所示,為「勞工安全衛生管理
    費(約壹.一~壹.三)×0.8%」，是本項應以壹:一發包工程費
    工作費、壹.二發包工程費雜項工程金額與壹.三品質管制作
    業費合計乘以0.8%計算，經計算為15,550元〔計算式：(1,85
    9,360元＋55,720元＋28,726元)×0.8%＝15,550.4元〕。
　⒌本件工程詳細價目表（卷95頁）項次五環境保護措施費，依
    系爭契約總表[契約]規定所示，為「環境保護措施費（約壹
    .一~壹.四)×0.5%，是本項應以壹.一包工程費工作費、壹.
    二包工程費雜項工程金額、壹.三品質管制作業費與壹.四勞
    工安全衛生管理費合計乘以0.5%計算，經計算為9,797元〔計
    算式：(1,859,360元＋55,720元＋28,726元＋15,550元)×0.5%＝
    9,797元〕。
  ⒍本件工程詳細價目表（卷95頁）項次六包商利潤管理費含綜
    合保險費，依系爭契約總表[契約]規定所示，為「包商利潤
    管理費含綜合保險費(約壹。一~壹.五)×8%」,是本項應以壹
    .一發包工程費工作费、壹二發包工程費雜項工程金額、壹
    三品質管制作業費、壹四勞工安全衛生管理費與壹,五環境
    保護措施費合計乘以8%計算，經計算為157,532元〔計算式：
    (1,859,360元＋55,720元＋28,726元＋15,550元＋9,797元)×8%=
    157,532.2元〕。
  ⒎本件工程詳細價目表（卷95頁）項次七營業稅，依系爭契約
    總表[契約]規定所示，為「營業稅([壹.一~壹.六]×5%)」，
　　本項應以壹:一發包工程費工作費、壹二發包工程費雜項工
    程金額、壹管制作業費、壹四勞工安全衛生管理費、壹.五
    環境保護措施費與壹.六包商利潤含綜合保險費合計乘以5%
    計算，經計算為106,334元〔計算式：(1,859,360元＋55,720
    元＋28,726元＋15,550元＋9,797元＋157,532元)×5%＝106,334.2
    元】。
  ⒏挖（刨)料折價價值依系爭契約約定為-103,680元。
  ⒐綜上，系爭契約依原告實作之數量，被告總計應給付2,129  
    339元（計算式：1,859,360元＋55,720元＋28,726元＋15,550
    元＋9,797元＋157,532元＋106,334元－103,680元＝2,129,339元
    ），其中1,855,067元被告已於估驗时給付予原告,從而被告
    尚得請求被告給付274,272元（詳參卷481頁）。
四、綜上所述，原告就系爭工程款僅於274,272元範圍內係屬有
    據，其餘超過部分，尚無理由。從而，原告依系爭契約之法
    律關係請求被告給付上開金額及自起訴狀繕本送達翌日即10
    9年1月9日起至清償日止，按法定利率年息5%計算之利息，
    堪認於法有據，應予准許；至原告其餘逾此部分之請求，則
    為無理由，應予駁回。
五、本案事證已臻明確，兩造其餘主張、陳述及所提之證據暨攻
    擊防禦方法，經本院審酌後，認與本案判斷結果無影響，均
    毋庸再予一一審酌，附此敘明。
六、兩造均分別陳明願供擔保，聲請宣告假執行或免為假執行，
    經核原告勝訴部分，於法尚無不合，爰各酌定相當之擔保金
    額宣告之。至原告其餘假執行之聲請，因該部分之訴業經駁
    回，其假執行之聲請亦失所附麗，應併予駁回。 
七、訴訟費用負擔之依據：民事訴訟法第79條。　　　　
中　　華　　民　　國　　110 　年　　12　　月　　30　　日
                    工程法庭  法  官  李可文
以上正本係照原本作成。
如不服本判決，應於送達後20日內，向本院提出上訴狀並表明上
訴理由，如於本判決宣示後送達前提起上訴者，應於判決送達後
20日內補提上訴理由書(須附繕本)。
如委任律師提起上訴者，應一併繳納上訴審裁判費。
中　　華　　民　　國　　110 　年　　12　　月　　30　　日
                              書記官  陳雅君